【裁判字號】    98,訴,877
【裁判日期】    981130
【裁判案由】    清償債務
【裁判全文】
臺灣臺北地方法院民事判決               98年度訴字第877號
原      告  甲○○○
訴訟代理人  簡旭成律師
複代理人    丁○○
被      告  乙○○
訴訟代理人  蔡鎮隆律師
上列當事人間清償債務事件，本院於民國98年10月29日言詞辯論
終結，判決如下：
    主  文
原告之訴及假執行之聲請均駁回。
訴訟費用由原告負擔。
    事實及理由
一、本件原告起訴主張：被告於民國87年2 月20日及同年3 月4
    日分別向訴外人林玉蘭（已歿）借款新台幣（下同）75,000
    元及1,060,000 元，合計1,135,000 元，並未約定借款期間
    、利息及違約金。而林玉蘭於91年7 月18日死亡，由原告繼
    承林玉蘭名下所有財產，經原告多次與被告聯絡請求返還借
    款，惟被告均置之不理；為此依繼承、消費借貸法律關係提
    起本件訴訟請求判決如訴之聲明。被告則以：原告非被繼承
    人林玉蘭之唯一繼承人，則其單獨起訴，即未備起訴要件，
    應予駁回等語，資為抗辯。
二、按當事人就特定訴訟得以自己名義為原告或被告之資格，謂
    之當事人適格，繼承人有數人時，在分割遺產前，各繼承人
    對於遺產之全部為公同共有，民法第1151條定有明文；而公
    同共有物之處分及其他之權利行為，除法律或契約另有規定
    外，應得公同共有人全體之同意，亦為民法第828 條所明定
    ，因此公同共有人之一就公同共有物為其他權利之行使，若
    未得全體共同共有人之同意，其原告當事人適格，自有欠缺
    。次按「原告之訴，依其所訴之事實，在法律上顯無理由者
    ，法院得不經言詞辯論，逕以判決駁回之。」，民事訴訟法
    第249 條第2 項定有明文。復按「當事人提起民事訴訟，其
    當事人適格有欠缺者，法院毋庸命其補正。」、「原告起訴
    於當事人適格有欠缺者，係屬訴無理由，法院應以判決駁回
    之。」、「當事人適格為權利保護要件之一，原告或被告就
    為訴訟標的之法律關係如無訴訟實施權，當事人即非適格，
    原告欠缺權利保護要件，法院自應認其訴為無理由，以判決
    駁回之。而此項當事人適格之欠缺，縱令可以補正，參照民
    事訴訟法第49條之規定，法院未定期命其補正，亦不得指為
    違法。」，亦據司法院著有院字第2351號解釋，及最高法院
    著有29年抗字第347 號判例及80年度台上字第2378號判決意
    旨可資參照。
三、經查，本件原告主張其被繼承人林玉蘭與被告間成立消費借
    貸關係，致使原告得依據繼承及消費借貸之法律關係，請求
    被告返還款項乙情。然查，本件被繼承人林玉蘭之繼承人除
    原告外，由被告提出丙○○○○玉蘭之父母即訴外人林阿朋
    、林張二妹之養女之戶籍登記資料（見本院97年度審訴字第
    1175號卷宗第69頁），及苗栗縣大湖鄉戶政事務所回函暨檢
    附相關資料以觀（見本院卷第29至62頁），可知丙○○○○
    外人林阿朋、林張二妹為養父母子女關係，即就被繼承人林
    玉蘭之財產，丙○○○○繼承人之一，原告即非被繼承人林
    玉蘭之唯一繼承人。原告既主張該筆借款債權係基於繼承被
    繼承人林玉蘭之遺產而來，依民法第1151條及同法第828 條
    第2 項之規定，本案之訴訟標的對於全體繼承人必須合一確
    定，即必須全體繼承人一同起訴或一同被訴，當事人適格始
    無欠缺，而本件僅由原告一人提起訴訟，未以全體繼承人為
    當事人，請求第三人返還借款，其當事人適格之訴訟要件猶
    有欠缺。依諸上揭司法院解釋及最高法院判例意旨，當事人
    適格要件之欠缺，係屬欠缺權利保護要件，法院無庸命其補
    正，即得逕以判決駁回之。從而，原告之訴顯無理由，爰不
    經言詞辯論，逕以判決駁回之。
四、從而，原告提起本件訴訟其當事人適格自有欠缺，應予駁回
    ，原告之訴既經駁回，其假執行之聲請亦失所附麗，亦應併
    予駁回。
五、據上論結，原告之訴為無理由，依民事訴訟法第78條，判決
    如主文。
中    華    民    國    98    年    11    月    30    日
                  民事第五庭    法  官  陳靜茹
以上正本係照原本作成
如對本判決上訴，須於判決送達後20日內向本院提出上訴狀
中    華    民    國    98    年    11    月    30    日
                                書記官  鄭雅雲

司法院資訊處製作；財團法人民間司法改革基金會備份。
